臺灣臺中地方法院刑事判決　　　　　　　99年度訴字第2105號
公　訴　人　臺灣臺中地方法院檢察署檢察官
被　　　告　林少凡
選任辯護人　吳憲明律師
上列被告因殺人未遂案件，經檢察官提起公訴(99年度偵字第100
36號)，本院判決如下：
    主    文
本件公訴不受理。
    理    由
一、公訴意旨略以：緣林永豪與賴緯駿有債務糾紛，林永豪遂邀
    集林俊、陳國華、林群植、蘇明建及張建生於民國98年12月
    31日凌晨前往臺中市○區○○○路317號與賴緯駿談判。詎
    林永豪等6人見賴緯駿及張珈瑜下樓後，即基於傷害之犯意
    聯絡，持棍子或以拳頭毆打、以腳踢賴緯駿之身體，致賴緯
    駿受有臉部鈍傷、兩側上肢多處鈍傷等傷害。賴緯駿遭毆打
    後昏迷在地，林永豪等6人欲將之拖上車之際，張珈瑜見狀
    ，旋上前以身體護住賴緯駿，林永豪等6人竟另基於傷害之
    犯意聯絡，先由張建生徒手將張珈瑜拖行在地，後由蘇明建
    以腳踢張珈瑜之頭部，而林俊、陳國華、林群植及林永豪則
    以不詳方式毆打張珈瑜，致張珈瑜受有雙側上下肢挫傷、左
    側下肢擦傷與挫傷等傷害(林永豪等6人所涉傷害賴緯駿、張
    珈瑜部分，經本院另為不受理判決)。繼被告林少凡為制止
    林永豪等6人繼續毆打賴緯駿及張珈瑜，衝上前欲使賴緯駿
    脫離林永豪等6人控制範圍之際，因告訴人林群植持林俊所
    有之刀鞘1支(刀刃部分未扣案)，恫嚇林少凡不得靠近，其2
    人在搶奪刀鞘時，林群植個別起意，基於傷害之犯意，以前
    開刀鞘砍削林少凡，致林少凡受有右手第二指尺神經受損、
    第二、三指屈肌肌腱斷裂之傷害(林群植所涉傷害林少凡部
    分，經本院另為不受理判決)；而林少凡搶得刀鞘後，竟基
    於殺害他人之犯意，持前開刀鞘戳刺林群植之臉部、頸部、
    胸部及背部，致林群植受有左側大量血氣胸、顏面、頸部、
    背部、下肢多處刀傷等傷害。因認被告林少凡涉有刑法第
    271條第2項、第1項之殺人未遂罪嫌等語。
二、公訴意旨認被告林少凡涉犯上開殺人未遂犯行，乃以：(一)被
    告林少凡自承於案發時地持刀傷害告訴人林群植成傷；(二)告
    訴人林群植於警詢、偵訊時之陳述；(三)同案被告林俊、陳國
    華於警詢、偵訊時、證人即同案被告蘇明建於偵訊時、證人
    張珈瑜於警詢、偵訊時之陳述；(四)告訴人林群植之中國醫藥
    大學附設醫院診斷證明書、中國醫藥大學附設醫院99年3月
    25 日函覆林群植就醫之病況說明；(五)扣案之刀鞘1組，為其
    論罪之理由。
三、有關證據能力部分：
(一)按被告以外之人於審判中滯留國外或所在不明而無法傳喚或
    傳喚不到者，其於檢察事務官、司法警察官或司法警察調查
    中所為之陳述，經證明具有可信之特別情況，且為證明犯罪
    事實之存否所必要者，得為證據，刑事訴訟法第159條之3第
    3款定有明文。查證人即告訴人林群植經本院合法傳喚均未
    到庭，並經本院命警拘提無著，此有其全戶戶籍資料 (完整
    姓名)查詢結果(見本院卷第125頁)、本院送達證書 (見本院
    卷第108頁、第135-1頁)、臺灣南投地方法院檢察署函(見本
    院卷第163頁)附卷可參，而其中臺灣南投地方法院檢察署函
    覆稱：經派員往拘，據報經查訪鄰居均稱未居住該處所，致
    無法代拘到案等語，是其顯有所在不明而傳喚不到之情形。
    觀之證人林群植於警詢、檢察事務官訊問時陳述遭被告持刀
    傷害之過程，無證據足認警員、檢察事務官有何不正方式取
    供情形，則本院就證人林群植於警詢、檢察事務官訊問時陳
    述案發當時過程內容等外在環境加以觀察，足認其警詢、檢
    察事務官訊問時之陳述係出於真意之信用性獲得確切保障，
    而有可信之特別情況，且為證明被告犯罪事實之存否所必要
    ，依刑事訴訟法第159條之3第3款規定，認有證據能力。
(二)次按被告以外之人於審判外之陳述，雖不符前4條之規定，
    而經當事人於審判程序同意作為證據，法院審酌該言詞陳述
    或書面陳述作成時之情況，認為適當者，亦得為證據，刑事
    訴訟法第159條之5第1項定有明文，其立法理由在於傳聞證
    據未經當事人之反對詰問予以核實，乃排斥其證據能力。惟
    當事人如放棄對原供述人之反對詰問權，於審判程序表示同
    意該等傳聞證據可作為證據，此時，法院除認該傳聞證據欠
    缺適當性外，自可承認其證據能力。證人賴緯駿、張珈瑜於
    警詢、偵訊時之陳述，同案被告林永豪、林俊、陳國華於警
    詢、偵訊時、證人即同案被告張建生於警詢、偵訊時、證人
    即同案被告蘇明建於偵訊時之陳述，均屬被告以外之人於審
    判外之陳述，而屬傳聞證據，惟經公訴人、被告及選任辯護
    人於審判時同意作為證據，本院審酌該證據作成情況均無不
    適當之情形，是依上開規定，認得作為本案證據。
(三)卷附告訴人林群植之中國醫藥大學附設醫院診斷證明書、中
    國醫藥大學附設醫院函文，依據記載形式及要旨，足認係診
    治醫師在例行性之診療過程中對病患為醫療行為後，就其所
    從事之醫療業務及通常醫療業務過程之專業判斷結果之紀錄
    ，而依醫師法第17條之規定所製作、出具、交付之證明文書
    ，應認屬「從事業務之人於業務上或通常業務過程所須製作
    之證明文書」，本院復查無該等診斷證明書之作成有何顯有
    不可信之情況，故均應認有證據能力。又告訴人受傷照片、
    扣案之刀柄及刀鞘1組，均非供述證據，不存在人對現實情
    形的知覺、記憶在表現時經常可能發生的錯誤(如知覺的不
    準確、記憶隨時間推移而發生的變化)，均無傳聞法則之適
    用，且經本院於審理時依法踐行調查證據程序，公訴人、被
    告及選任辯護人均不爭執證據能力或主張係執法人員違法取
    得，復與本案待證事實具關聯性，依法自得作為證據，亦均
    有證據能力。
四、訊據被告林少凡固不否認有於上揭時、地與告訴人林群植發
    生扭打，致林群植受有上開傷害之事實，惟堅決否認有何殺
    人之犯行，辯稱：伊沒有殺人的意思，伊不認識林群植，賴
    緯駿是伊朋友，當天對方要將賴緯駿帶走，伊不可能不管，
    伊要過去把賴緯駿拉開，林群植對著伊衝過來，林群植拿刀
    子先恐嚇伊，他說「你再過來我就殺你」(臺語)，林群植當
    時握著刀柄，拿刀揮舞要砍伊，有揮到伊的手臂外套，外套
    有破掉，伊要擋他，伊用手抓著刀刃，與林群植有扭打及拉
    扯，2個人都倒在地上，也有倒在地上扭打，伊是一隻手抓
    刀刃，另一隻手互相攬著林群植，林群植也是一隻攬著伊的
    脖子，當時林群植拿刀的手要刺伊，伊握著刀刃往外扳，伊
    的手也有受傷，後來伊搶下刀子，伊拿刀子在伊身前亂揮，
    伊也不知道拿刀刺到林群植何處，伊和林群植在拉扯的時候
    很混亂，刀刃如何不見，伊不清楚，伊與林群植拉扯刀子的
    時間約2分鐘，警察就來了，警察來之後伊有鬆開刀刃，林
    群植就自己走向車子坐上車走了，之後伊就上救護車等語。
    經查：
(一)按犯罪事實應依證據認定之，無證據不得認定其犯罪事實，
    刑事訴訟法第154條第2項定有明文。又認定不利於被告之事
    實，須依積極證據，苟積極證據不足為不利於被告事實之認
    定時，即應為有利於被告之認定，更不必有何有利之證據，
    最高法院著有30年上字第816號判例可資參照。次按刑法殺
    人罪之成立，不僅客觀上須有殺人之行為，且行為人於主觀
    上須具有使人死亡之知與欲，始足當之。而殺人與傷害之區
    別，應以有無殺意為斷，即行為人於下手時有無決意取被害
    人之生命為準，至於被害人受傷處是否致命部位，及傷痕多
    寡、輕重為何等，亦僅得供審判者心證之參考，究不能據為
    絕對之標準；又行為人於行為當時，主觀上是否有殺人之故
    意，除應斟酌其使用之兇器種類、攻擊之部位、行為時之態
    度、表示外，尚應深入觀察行為人與被害人之關係、衝突之
    起因、行為當時所受之刺激、下手力量之輕重，被害人受傷
    之情形及行為人事後之態度等各項因素綜合予以研析，最高
    法院著有18年上字第1309號、19年上字第718號、20年非字
    第104號、78年臺上字第5216號判例可資參照。又殺人未遂
    罪之成立，以有戕害他人生命之故意，著手於刺殺之實行而
    未發生死亡之結果為要件，故行為人是否具有殺人之故意，
    加害時所用器具，被害人受傷多寡以及受傷部位是否為致命
    之處，有時雖可藉為認定有無殺意之心證，但究不能據為絕
    對之標準，尚須就行為人主觀犯罪認識與客觀犯罪事實，參
    酌社會上一般經驗法則論理為斷(最高法院84年度臺上字第4
    03號裁判意旨可資參照)。
(二)被告林少凡與告訴人林群植於上揭時、地，因被告上前欲使
    其遭毆打昏迷之友人賴緯駿脫離林永豪等人控制時，告訴人
    持刀向被告揮砍予以阻擋，被告為爭奪告訴人所持刀械，與
    告訴人發生扭打、拉扯，致告訴人受有左側大量血氣胸、顏
    面、頸部、背部、下肢多處刀傷等傷害之情，業據被告林少
    凡於本院審理時坦認不諱 (見本院卷第156頁背面)，並有告
    訴人林群植提出之中國醫藥大學附設醫院98年12月31日診斷
    證明書1紙在卷可參【見臺中市警察局第二分局中分二警偵
    字第0980038540號卷(下稱警(一)卷)第39頁】。而告訴人所受
    傷勢，中國醫藥大學附設醫院固有函覆因林群植傷勢位置為
    左側胸部，深及肺臟，左側胸部之重要臟器包括左肺部、心
    臟、主動脈及食道，林群植所受傷勢，需在最短時間內就醫
    ，延誤就醫將會致死等語，有該院99年3月25日院管檔字第0
    990002712號函附病情說明1紙、99年10月28日院醫事字第09
    90011772號附卷可稽【見臺灣臺中地方法院檢察署99年度偵
    字第1147號(下稱偵字第1147號卷)第70至71頁、本院卷第99
    頁】，堪認告訴人林群植所受傷勢，如延誤就醫恐有致命之
    危險，然被告為上開行為時有無殺人犯意，乃其個人內在之
    心理狀態，欲判斷其主觀上之犯意究係殺人或傷害，應就外
    在之一切證據，詳查審認，舉凡其犯罪之動機、兇器類別、
    行兇之具體過程、傷痕之多寡輕重、傷勢程度、案發當時之
    情境、攻擊後之後續動作是否意在取被害人性命，其與被害
    人之關係，有無宿怨等綜合研析，不得以推測或擬制之方法
    ，以為裁判之基礎，尚不能以告訴人受傷部位是否為致命之
    處，即為被告主觀上有致告訴人於死之絕對標準。查：
    1.本案被告與告訴人發生扭打因而傷及告訴人之緣由，業據
      證人張珈瑜於警詢、偵訊時證稱：‧‧‧因有人駕駛2P-4
      930號小客車要將賴緯駿拉上車，林少凡見狀要將賴緯駿
      救出，突然看見林群植拿起一把刀要砍林少凡，林少凡要
      奪林群植手上的刀，雙方拉扯受傷等語 (見警(一)卷第30頁
      、偵字第1147號卷第73頁)；於本院審理時證稱：98年12
      月30日晚間，林永豪跟賴緯駿當天在電話中起爭執，因為
      林永豪向賴緯駿借錢，賴緯駿向林永豪要錢，不知道為何
      講到不高興，林永豪說要來臺中找賴緯駿，所以林永豪、
      林群植、張建生、蘇明建、林俊有到伊臺中市○區○○○
      路317號住處來找賴緯駿，林少凡剛好在伊家裡跟賴緯駿
      聊天，林少凡不認識林永豪他們。林永豪等人是當晚10點
      多快接近翌日凌晨時到，林永豪打電話上來說他在樓下，
      叫我們下去。伊和賴緯駿、林少凡，還有一個賴緯駿的朋
      友一起下去。我們一下去之後，全部的人除了林永豪一個
      人站在最後方，其餘的人都爬過馬路分隔島的欄杆衝過來
      ，就打賴緯駿，剛開始他們是用手腳打賴緯駿，後來伊有
      看到林俊有拿細細的刀，全長約42公分左右 (經審判長諭
      知通譯當庭丈量證人手比其所見刀子之長度)在現場揮舞
      ，當時林少凡及賴緯駿的另一名朋友站在後方，伊去拉開
      張建生，結果張建生把伊拖到旁邊，又繼續打賴緯駿，對
      方有一台車突然從對向車道開過來，說要把賴緯駿載走，
      林少凡當時要上去救賴緯駿不讓他被車子載走，伊看到林
      俊所持的刀子掉在地上，林群植撿起刀子，林少凡要去救
      賴緯駿時，林群植就拿刀去砍林少凡，結果林群植與林少
      凡就開始拉扯，林群植拿刀作勢砍林少凡，刀子已經接近
      林少凡的臉，林少凡就用手去抓刀子，伊看到林少凡和林
      群植都握著刀子在搶，林少凡的手整個都是血，之後伊就
      沒再注意林少凡與林群植，因為伊要去救賴緯駿，當時賴
      緯駿已經一半身體被拖到車中，伊去硬拖，約2分鐘左右
      ，警察就來了，對方就全部離開了等語(見本院卷第151至
      153頁)，核與被告上揭辯解內容大致相符。則被告與告訴
      人前互不相識，並無怨隙，案發當日係在張珈瑜上址住處
      與賴緯駿聊天時，適遇林永豪等人因賴緯駿與林永豪間之
      債務糾紛而前往尋釁，雖被告於賴緯駿遭林永豪等人毆打
      受傷昏迷後，為避免賴緯駿遭林永豪等人開車載走，上前
      制止時，因告訴人持刀阻擋，而與告訴人發生扭打，然被
      告與告訴人林群植間既不相識，亦無深仇大恨，依一般經
      驗論之，當無僅因上開糾紛，即萌生置告訴人於死地之動
      機。被告辯稱其無殺人犯意等語，難認悖於事理。
    2.又關於被告林少凡如何持刀與告訴人林群植扭打，致告訴
      人林群植受有上開傷害之經過，證人即告訴人林群植固於
      警詢時證稱：當時他們2、30人一起動手打我們，伊才出
      手反抗，林少凡持1把尖刀(伊不知道是何種刀械)砍傷伊
      ，朝伊臉部、頸部、胸部、背部手腕及左大腿等處不斷砍
      殺欲致伊於死地，致伊左側血氣胸，顏面、頸部、背部及
      下肢多處刀傷，直至伊身受重傷倒地後，陳國華與林俊將
      伊拖走等語【見臺中市警察局第二分局中分二警偵字第09
      90005950號卷(下稱警(二)卷)第8至9頁】；於偵訊時指稱：
      後來林少凡就拿刀砍伊，林少凡受的傷不是伊砍的，是他
      自己拿刀的時候不小心受傷的等語(見偵字第1147號卷第7
      4頁)，然此僅係告訴人個人感受，尚難憑此推論被告內心
      真正意思，況告訴人上揭所述，並未述及其有先持刀向被
      告揮砍之舉動、及被告阻擋時為搶下其所持刀械，而與其
      發生扭打之經過，顯未敘明案發過程之全貌；另其餘在場
      之同案被告林俊於警詢時僅供稱：對方有人搶伊的刀鞘，
      然後用刀鞘打林群植，林群植才受傷的，伊看到林群植受
      傷，就趕緊送他去醫院等語 (見警(一)卷第3頁、第10頁)；
      於偵訊時則供稱：伊的刀被對方搶了，伊不知道搶刀的人
      是誰，後又改稱：伊從車上拿一把刀，之後刀不知道為什
      麼掉在地上，刀就被對方撿走了等語 (見偵字第1147號卷
      第13頁、第74頁)；同案被告陳國華於警詢、偵訊時僅供
      稱：林群植回到車上時，伊發現他的脖子血流不止，伊馬
      上跟林俊送他至急診室，林群植如何受傷的伊不清楚等語
      (見警(一)卷第15頁、偵字第1147號卷第8頁)，後改稱：伊
      看到林群植被林少凡拿刀砍等語 (見偵字第1147號卷第74
      頁)；證人賴緯駿、同案被告林永豪、張建生於警詢、偵
      訊時所陳、同案被告蘇明建於偵訊時所陳，則均未提及有
      目睹告訴人林群植受傷經過(見警(一)卷第23至25頁、警(二)
      卷第12至18頁、偵字第1147號卷第73頁、第74頁、第82頁
      )。是以，告訴人所受傷勢，究係與被告搶奪刀械之過程
      中，雙方相互扭打拉扯時所致，抑或於被告搶下該刀械後
      所為，遍觀卷內資料實無從確認，縱令被告於搶得該刀械
      後有傷及告訴人，亦難遽以推論被告對告訴人有殺人之犯
      意。
    3.再警員於案發現場扣得之刀柄及刀鞘1組(見警(一)卷第37頁
      )，係同案被告林俊所有攜帶至案發現場一節，業經同案
      被告於警詢時供明在卷(見警(一)卷第4頁)，顯非被告事先
      預備之兇器；且經本院當庭勘驗扣案之刀柄及刀鞘，勘驗
      結果為：黑色較短者為木製刀柄，長15公分、灰色較長者
      為木製刀鞘，長約32.5公分 (見本院卷第120頁)，雖未查
      扣刀刃，惟比對扣案刀柄、刀鞘之長度，堪見該刀械之刀
      刃應有約17公分之長度，苟被告確有殺害告訴人之犯意，
      其自告訴人手中搶得上揭刀械後，既與告訴人近身肉搏接
      觸扭打，當可採取其他立即致命之攻擊方式，以圖致命，
      然告訴人所受傷勢，除左胸壁之傷勢為穿刺造成，其餘臉
      部撕裂傷約3公分長、左頸撕裂傷約3公分長、左背2處撕
      裂傷約3公分及1公分長、左前臂撕裂傷約2公分長、上腹
      部撕裂傷約2公分長、左大腿2處撕裂傷約2公分及1公分長
      等傷勢較可能為刀器劃過，此有中國醫藥大學附設醫院99
      年12月7日院醫事字第0990012570號函及檢附之告訴人外
      傷照片6張存卷可稽 (見本院卷第113至115頁)，佐以被告
      林少凡於扭打過程中亦受有右手第二指尺神經受損、第二
      、三指屈肌肌腱斷裂等傷害，有被告之中國醫藥大學附設
      醫院診斷證明書附卷可參(見警(一)卷第38頁)，堪認被告辯
      稱其搶得告訴人手中所持之刀械後，在身前亂揮自保，因
      此致告訴人受有上揭傷勢之情，衡情非無可能。則揆諸上
      情，實難認被告於上開犯行係基於殺害告訴人之犯意為之
      。
(三)綜上所述，本院審酌被告行為時之一切客觀環境及其他具體
    情形，認公訴人所舉各項證據，尚不足為被告確犯殺人未遂
    罪之積極證明，被告當時應係基於傷害之犯意而實施上述加
    害行為。此外，復查無其他證據足認被告確有殺人之犯意，
    自不能逕以殺人未遂罪責相繩，應從有利於被告之認定，認
    僅構成刑法第277條第1項之傷害罪。公訴人認被告係犯刑法
    第271條第2項、第1項之殺人未遂罪嫌，容有誤會，惟起訴
    基本社會事實同一，本院仍應予以審理。
五、按告訴乃論之罪，告訴人於第一審辯論終結前得撤回其告訴
    ；告訴經撤回者，應諭知不受理之判決，刑事訴訟法第238
    條第1項、第303條第3款分別定有明文。本案被告所為，係
    犯刑法第277條第1項之傷害罪，業如前述，依同法第287條
    前段之規定，須告訴乃論。茲告訴人林群植已於本院99年8
    月17日準備程序時當庭撤回傷害告訴，有本院準備程序筆錄
    及撤回告訴聲請狀在卷可稽(見本院卷第55頁背面、第59頁)
    。揆諸前揭說明，爰諭知不受理之判決。另按刑事判決得就
    起訴之犯罪事實變更檢察官起訴所引應適用之法條者，以科
    刑或免刑判決為限，本案檢察官以殺人未遂起訴，經原審審
    理結果，認為被告所犯實為傷害罪，未經合法告訴，則於判
    決理由欄敘明其理由逕依刑事訴訟法第303條第3款諭知不受
    理判決即可，原無適用同法第300條之餘地(最高法院47年臺
    非字第41號判例意旨、71年度臺上字第6600號判決意旨參照
    )，是本案為不受理判決，自無庸變更起訴法條，併此敘明
    。
六、據上論斷，應依刑事訴訟法第303條第3款，判決如主文。
本案經檢察官陳永豐到庭執行職務。
中    華    民    國   100    年    3     月    24    日
                  刑事第十七庭審判長法  官  劉邦繡
                                    法  官  洪挺梧
                                    法  官  簡芳潔
以上正本證明與原本無異。
如不服本判決應於收受送達後10日內向本院提出上訴書狀，並應
敘述具體理由；其未敘述上訴理由者，應於上訴期間屆滿後20日
內向本院補提理由書（均須按他造當事人之人數附繕本）「切勿
逕送上級法院」。
                                    書記官  余怜儀
中    華    民    國   100    年    3     月    24    日